ACORDAO-COMPLETO-2418078

ACÓRDÃO 8232/2020 ATA 25/2020 - PRIMEIRA CÂMARA

VISTOS, relatados e discutidos estes autos de pedido de reexame interposto contra o Acórdão 631/2020-TCU-Primeira Câmara, por meio do qual foi negado registro ao ato de reforma do interessado,
ACORDAM os Ministros do Tribunal de Contas da União, reunidos em sessão da Primeira Câmara, com fulcro no art. 48 da Lei 8.443/1992, c/c o art. 286 do Regimento Interno, e diante das razões expostas pelo Relator, em:
9.1. conhecer do pedido de reexame interposto pelo sr. Raul Machado de Oliveira para, no mérito, negar a ele provimento;
9.2. dar ciência desta deliberação ao recorrente e ao órgão de origem.

Apreciação, para fins de registro, de aposentadoria concedida pelo Tribunal Regional do Trabalho da 5ª Região.

Primeira Câmara

Ministério da Defesa - COMANDO DO EXÉRCITO (VINCULADOR).

3. Interessados/Responsáveis/Recorrentes:
3.1. Interessados: Darci José Abegg (XXX.226.470-XX); Oldi Eibel (XXX.240.000-XX); Raul Machado de Oliveira (XXX.822.600-XX); Roberto Avelino Abreu Lemes (XXX.892.880-XX)
3.2. Recorrente: Raul Machado de Oliveira (XXX.822.600-XX).

13.1. Ministros presentes: Walton Alencar Rodrigues (Presidente), Benjamin Zymler (Relator) e Bruno Dantas.
13.2. Ministro-Substituto convocado: Augusto Sherman Cavalcanti.
13.3. Ministro-Substituto presente: Weder de Oliveira.

Genésio Antônio de Souza

BENJAMIN ZYMLER

Ministro Vital do Rêgo.

Adoto como relatório, com os ajustes de forma pertinentes, a instrução elaborada no âmbito da Secretaria de Recursos (Serur) , acolhida pelo corpo diretivo da unidade técnica e pelo representante do Ministério Público nos autos:
"INTRODUÇÃO	
1.	Trata-se de pedido de reexame (peças 21/28) interposto pelo Sr. Raul Machado de Oliveira contra o Acórdão 631/2020-TCU-Primeira Câmara (peça 10) .
1.1.	A deliberação recorrida apresenta o seguinte teor:
'9.1. considerar ilegais e recusar registro aos atos de concessão de reforma emitidos em favor de Darci Jose Abegg, Oldi Eibel, Raul Machado de Oliveira e Roberto Avelino Abreu Lemes;
9.2. dispensar a devolução dos valores indevidamente recebidos até a data da ciência pelo Comando do Exército, do presente acórdão, com base no Enunciado 106 da Súmula da Jurisprudência do TCU;
9.3. determinar ao Comando do Exército que:
9.3.1. faça cessar os pagamentos decorrentes do ato impugnado, comunicando ao TCU, no prazo de 15 dias, as providências adotadas, nos termos do art. 262, caput, do Regimento Interno do TCU, do art. 8º, caput, da Resolução-TCU 206/2007 e do art. 19, caput, da Instrução Normativa-TCU 78/2018;
9.3.2. emita novos atos de reforma, livres da irregularidade apontada, submetendo-os ao TCU, no prazo de trinta dias, consoante os arts. 262, § 2º, do Regimento Interno do TCU e 19, § 3º, da Instrução Normativa TCU 78/2018;
9.3.3. informe aos interessados cujos atos foram apreciados pela ilegalidade que, no caso de não provimento de recursos eventualmente interpostos, deverão ser repostos os valores recebidos após a ciência deste acórdão pelo Comando do Exército' (destacamos e sublinhamos) .
HISTÓRICO
2.	O Tribunal considerou ilegal o ato de reforma do militar Raul Machado de Oliveira, desligado em 2012 e reformado em 2016, em razão de ter sido computado tempo de atividade privada (4 anos, 6 meses e 19 dias) para atingimento do tempo mínimo previsto no inciso II do art. 50 da Lei nº 6.880/1980 (30 anos) até 29 de dezembro de 2000 (MP nº 2.215-10/2001) , que vincula os proventos do militar ao soldo de Major, ou seja, grau hierárquico acima daquele que ostentava na atividade (Capitão) , contrariando o art. 135 e seguintes daquele diploma legal e de seu decreto regulamentador (Decreto 4.307/2002) .
2.1.	Irresignado, o recorrente interpôs o presente pedido de reexame, que se fundamenta nas alegações que, adiante, passar-se-á a relatar.
EXAME DE ADMISSIBILIDADE
3.	Reitera-se o exame preliminar de admissibilidade (peça 29) , ratificado à peça 33 pelo Excelentíssimo Senhor Ministro Benjamin Zymler, que entendeu pelo conhecimento do recurso, uma vez que preenchidos os requisitos do art. 48 da Lei 8.443/1992, c/c os arts. 285 e 286, parágrafo único, do RI/TCU (...) .
EXAME DE MÉRITO
4.	Constitui objeto do presente recurso analisar se o militar Raul Machado de Oliveira faz jus receber proventos calculados em grau hierárquico superior (Major) ao que tinha em atividade (Capitão) . 
5.	Do suposto direito de receber proventos com base em posto/graduação superior
5.1.	O recorrente defende a regularidade de receber os proventos calculados com base em soldo de grau hierárquico superior, apresentando as seguintes ponderações:
5.2.	as provas constantes dos autos evidenciam que houve o reconhecimento da legalidade no ato de reforma - inclusive no posto imediatamente acima - por todos os partícipes do processo administrativo em tela, com exceção dos r. Ministros Julgadores, cabendo avaliar, assim, as razões de mérito constantes no voto proferido no acórdão recorrido, sendo que 'não concorda com o entendimento esposado, mormente porque contrário às disposições da Constituição Federal de 1988, do Parecer nº 005/FA-52 do EMFA (Estado Maior das Forças Armadas) de 1993, bem como das regras transitórias previstas na Medida Provisória 2.215-10/2001, além de outras normas infraconstitucionais';
5.3.	a Constituição Federal, ao ser promulgada em 1988, era clara ao afirmar em seu art. 202, § 2º, que, 'Para efeito de aposentadoria, é assegurada a contagem recíproca do tempo de contribuição na administração pública e na atividade privada, rural e urbana, hipótese em que os diversos sistemas de previdência social se compensarão financeiramente, segundo critérios estabelecidos em lei' - texto original, anterior à redação dada pela Emenda Constitucional nº 20, de 1998, sendo que tal previsão de contagem recíproca do tempo de contribuição permanece hígida, sendo atualmente prevista no art. 201, §§ 9º e 9º-A, da Carta Magna;
5.4.	a eventual intenção do legislador em 1980 ao elaborar o Estatuto dos Militares, frisa-se, mera suposição interpretativa, perde sua relevância, uma vez que, como acima referido, a legislação em questão, ao ser recepcionada pela Carta Magna em 1988, teve de se adequar aos princípios e normas constitucionais, devendo, por isso e a partir de então, ser analisada e interpretada conjuntamente com os ditames da Constituição Federal;
5.5.	o Parecer nº 005/FA-52/1993 do EMFA, que esclarece que o tempo de serviço na iniciativa privada será computado somente no momento da passagem do militar à situação de inatividade, e, nesta condição, para os efeitos de quotas de soldo, soldo de posto ou graduação superior, bem como Adicional de Inatividade, 'é expressamente referido na Ficha de Controle nº 1054/2012 do Recorrente como embasamento legal para o acréscimo da atividade privada como tempo de serviço para fins de inatividade e, consequentemente, para assegurar-lhe o direito à percepção de remuneração correspondente ao grau hierárquico superior', sendo que tal parecer, conforme página 280 do Boletim Especial do Exército nº 6/2020, publicado em 31 de março de 2020, permanece sendo utilizado como fundamento legal para o acréscimo da atividade privada como tempo de serviço para fins de inatividade do militar';
5.6.	a Lei n.º 9.213/91, por sua vez, estabelece, em seu artigo 94, caput, com a redação dada pela Lei 9.711/98, a contagem recíproca, mediante a compensação financeira dos sistemas;
5.7.	é necessário reconhecer que, se há norma constitucional expressa que determina a contagem recíproca do tempo de serviço e atos posteriores regulando esta, lei anterior eventualmente dispondo de maneira diversa não poderá prevalecer, porquanto não recepcionada pela Carta Magna de 1988;
5.8.	não há como ser acolhida a fundamentação lançada no Acórdão nº 631/2020 - TCU no que concerne à prevalência de suposta 'intenção do legislador' ao editar a Lei nº 6.880 no ano de 1980;
5.9.	se a intenção do legislador de 1980 fosse, de fato, 'premiar' com a aposentadoria em um posto/graduação acima apenas os militares que contassem 30 anos de efetivo serviço na atividade militar ou nas situações específicas discriminadas na lei que indicam relação de causa e efeito com a atividade militar, como referido pelo r. Ministro Relator, ele teria utilizado a nomenclatura tempo de efetivo serviço, prevista no art. 136 da legislação por ele elaborada, o que não fez, sendo que o legislador utilizou claramente a expressão anos de serviço, nomenclatura que ele próprio conceitua como sendo a expressão que designa o tempo de efetivo serviço (previsto no art. 136) , acrescido de outros elementos externos, dentre os quais o 'tempo de serviço público federal, estadual ou municipal, prestado pelo militar anteriormente à sua incorporação, matrícula, nomeação ou reinclusão em qualquer organização militar', conforme inciso I;
5.10.	a percepção de remuneração correspondente ao grau hierárquico superior não se trata de um 'benefício', mas sim de um direito do militar, inerente e decorrente do ato de aposentação, sendo que 'o fato gerador de tal direito surge com a aptidão para a reserva remunerada (e posterior reforma do militar) ';
5.11.	é direito do militar, entre a vigência do Estatuto dos Militares, em 1980, e a regra transitória trazida pela MP nº 2.215-10/2001, a percepção de remuneração correspondente ao grau hierárquico superior ou melhoria da mesma quando, ao ser transferido para a inatividade, contar com mais de 30 (trinta) anos de serviço até 29 de dezembro de 2000, não se tratando de mero benefício, como apontou o r. Ministro Relator;
5.12.	a percepção de remuneração correspondente ao grau hierárquico superior não se trata de vantagem financeira e, portanto, não exige que o tempo seja computado para todos os efeitos, mas sim de direito que decorre da própria aposentação do militar que, ao tempo do dia 29 de dezembro de 2000, possuía 30 anos de serviço;
5.13.	possuía, em 29/12/2000, mais de 30 anos de contribuição - entre atividades militares, conversão de licenças e atividades privadas -, fazendo jus à reserva remunerada e, consequentemente, ao direito de percepção de remuneração correspondente ao grau hierárquico superior, sendo que os instrumentos legais e normativos lhe asseguram isso e 'a reserva e a reforma do Recorrente deu-se com proventos de Major após mais de 41 (quarenta e um) anos de serviços prestados à Nação e às Forças Armadas - fato este inclusive destacado pelo Chefe da Seção do Serviço de Inativos e Pensionistas da 3ª Região Militar';
5.14.	converteu em tempo de serviço o período de dois anos (24 meses) atinentes a duas licenças não gozadas - as quais, em razão da opção realizada, não foram concedidas ou convertidas em pecúnia ao Militar;
5.15.	não foi observado o Princípio do Tempus Regit Actum, pelo qual os ditames de nova legislação ou interpretação somente se aplicam a situações futuras ou àquelas que ainda não haviam se consumado durante o império da norma anterior, considerando que realizou todo 'o procedimento exigido à época para o reconhecimento do seu direito, tendo sido assegurada pelo Comando do Exército Militar Brasileiro a percepção de remuneração correspondente ao grau hierárquico superior quando da sua reserva remunerada, ocorrida em 2012, e, posteriormente, quando da sua reforma, em 2016';
5.16.	preencheu todos os pressupostos exigidos à época para a concessão do direito ao grau hierárquico superior e, desde então, não houve mudança na legislação que pudesse desamparar tal concessão;
5.17.	o TCU não deve atribuir a si competência exclusiva do Supremo Tribunal Federal de exercer controle de constitucionalidade, afastando deliberadamente as normas constitucionais em favor de normas legislativas anteriores a 1988, pois, desta forma, estará decidindo em contrariedade ao inciso XXXVI do art. 5º da Constituição Federal, o qual prevê que 'a lei não prejudicará o direito adquirido, o ato jurídico perfeito e a coisa julgada';
5.18.	a deliberação recorrida realizou interpretação restritiva de dispositivos legais, incorrendo em ofensa à Constituição Federal Brasileira, razão pela qual deve ser reformada a decisão lançada.
5.19	Pede, por fim, que seja conhecido e provido o recurso, de modo a 'reconhecer a legalidade do ato de reforma do Recorrente RAUL MACHADO DE OLIVEIRA, tal como sugerido pela Unidade Técnica e pelo Ministério Público, mantendo os proventos no grau hierárquico superior, qual seja, o de Major'.
Análise:
5.20.	De início, convém transcrever excerto do voto condutor do Acórdão recorrido (peça 11) :
'2. A Sefip, após análise de mérito dos atos em epígrafe (peça 7) , propõe considerar legais as concessões. O MPTCU, no parecer de peça 9, ratifica a proposição formulada pela unidade técnica.
No entanto, considerando as informações que constam dos anexos que integram cada um dos quatro atos constantes dos autos, dissinto dos pareceres precedentes pelas razões a seguir expostas.
De início, convém apresentar o mapa de tempo de cada interessado:
		Último posto/
graduação na ativa
	Posto/
graduação base de cálculo para os proventos
	Tempo de efetivo serviço militar até 29/12/2000
	Tempo privado averbado (anterior a 29/12/2000) 
	Tempo de efetivo serviço militar após 29/12/2000
	Tempo total computado

	 (...) 
						
	 (...) 
						
	Raul Machado de Oliveira
	Capitão
	Major
	25a 11m e 25d
	04a 06m 19d
	11a 06m 06d
	42a 0m 20d

	 (...) 
						
Vale rememorar que a redação original do art. 50, inciso II, da Lei 6.880/1980 assegurava aos militares os seguintes direitos:
'Art. 50. São direitos dos militares:
 (...) 
II - a percepção de remuneração correspondente ao grau hierárquico superior ou melhoria da mesma quando, ao ser transferido para a inatividade, contar mais de 30 (trinta) anos de serviço'.
Contudo, a Medida Provisória 2.215-10 de 31/8/2001 revogou o mencionado dispositivo, assegurando, aos militares que atendessem os requisitos temporais constantes do referido dispositivo até 29/12/2000 'o direito à percepção de remuneração correspondente ao grau hierárquico superior ou melhoria dessa remuneração'. Portanto, os militares que na data estipulada pela MP 2.215-10/2001 cumpriram os requisitos temporais 'específicos' estabelecidos até então pelo Estatuto dos Militares, fariam jus ao benefício ainda que continuassem na ativa.
Ocorre que no art. 135 e seguintes da Lei 6.880/1980 encontra-se especificado e delimitado o que são considerados 'anos de serviço'. Senão vejamos os referidos dispositivos, em sua redação original:
'Art. 135. Na apuração do tempo de serviço militar, será feita distinção entre:
I - tempo de efetivo serviço; e
II - anos de serviço.
Art. 136. Tempo de efetivo serviço é o espaço de tempo computado dia a dia entre a data de ingresso e a data-limite estabelecida para a contagem ou a data do desligamento em consequência da exclusão do serviço ativo, mesmo que tal espaço de tempo seja parcelado.
§ 1º O tempo de serviço em campanha é computado pelo dobro como tempo de efetivo serviço, para todos os efeitos, exceto indicação para a quota compulsória.
§ 2º Será, também, computado como tempo de efetivo serviço o tempo passado dia a dia nas organizações militares, pelo militar da reserva convocado ou mobilizado, no exercício de funções militares.
§ 3º Não serão deduzidos do tempo de efetivo serviço, além dos afastamentos previstos no artigo 65, os períodos em que o militar estiver afastado do exercício de suas funções em gozo de licença especial.
§ 4º Ao tempo de efetivo serviço, de que trata este artigo, apurado e totalizado em dias, será aplicado o divisor 365 (trezentos e sessenta e cinco) para a correspondente obtenção dos anos de efetivo serviço.
Art. 137. Anos de serviço é a expressão que designa o tempo de efetivo serviço a que se refere o artigo anterior, com os seguintes acréscimos:
I - tempo de serviço público federal, estadual ou municipal, prestado pelo militar anteriormente à sua incorporação, matrícula, nomeação ou reinclusão em qualquer organização militar;
II - 1 (um) ano para cada 5 (cinco) anos de tempo de efetivo serviço prestado pelo oficial do Corpo, Quadro ou Serviço de Saúde ou Veterinária que possuir curso universitário até que este acréscimo complete o total de anos de duração normal do referido curso, sem superposição a qualquer tempo de serviço militar ou público eventualmente prestado durante a realização deste mesmo curso;                      
III - tempo de serviço computável durante o período matriculado como aluno de órgão de formação da reserva;
IV - tempo relativo a cada licença especial não-gozada, contado em dobro;
V - tempo relativo a férias não-gozadas, contado em dobro;            
VI - 1/3 (um terço) para cada período consecutivo ou não de 2 (dois) anos de efetivo serviço passados pelo militar nas guarnições especiais da Categoria "A", a partir da vigência da Lei nº 5.774, de 23 de dezembro de 1971.                    
§ 1º Os acréscimos a que se referem os itens I, III e VI serão computados somente no momento da passagem do militar à situação de inatividade e para esse fim.
§ 2º Os acréscimos a que se referem os itens II, IV e V serão computados somente no momento da passagem do militar à situação de inatividade e, nessa situação, para todos os efeitos legais, inclusive quanto a percepção definitiva de gratificação de tempo de serviço, ressalvado o disposto no § 3º do artigo 101.
§ 3º O disposto no item II aplicar-se-á, nas mesmas condições e na forma da legislação específica, aos possuidores de curso universitário, reconhecido oficialmente, que vierem a ser aproveitados como oficiais das Forças Armadas, desde que este curso seja requisito essencial para seu aproveitamento.                    
§ 4º Não é computável para efeito algum, salvo para fins de indicação para a quota compulsória, o tempo:
a) que ultrapassar de 1 (um) ano, contínuo ou não, em licença para tratamento de saúde de pessoa da família;
b) passado em licença para tratar de interesse particular ou para acompanhar cônjuge ou companheiro (a) ;                        
c) passado como desertor;
d) decorrido em cumprimento de pena de suspensão do exercício do posto, graduação, cargo ou função por sentença transitada em julgado; e
e) decorrido em cumprimento de pena restritiva da liberdade, por sentença transitada em julgado, desde que não tenha sido concedida suspensão condicional de pena, quando, então, o tempo correspondente ao período da pena será computado apenas para fins de indicação para a quota compulsória e o que dele exceder, para todos os efeitos, caso as condições estipuladas na sentença não o impeçam.
Art. 143. Na contagem dos anos de serviço não poderá ser computada qualquer superposição dos tempos de serviço público federal, estadual e municipal ou passado em administração indireta, entre si, nem com os acréscimos de tempo, para os possuidores de curso universitário, e nem com o tempo de serviço computável após a incorporação em organização militar, matrícula em órgão de formação de militares ou nomeação para posto ou graduação nas Forças Armadas.' (destaques acrescidos) 
Observa-se dos dispositivos mencionados que a expressão 'anos de serviço', utilizada no art. 50, inciso II, é posteriormente qualificada a partir do art. 135. Na referida qualificação, não se encontram os tempos eventualmente laborados na iniciativa privada, fato que permite concluir que estes tempos, conquanto possam ser considerados para fins de inativação dos militares com base na contagem recíproca dada pelos art. 202, § 2º, da CF/1988, art. 94 da Lei 8.213/1991, bem como pelo § 1º do art. 93 do Decreto 4.307/2002[footnoteRef:2], observada a compensação financeira entre os regimes, não podem ser computados com a finalidade de conferir a vantagem financeira prevista no art. 50, inciso II, já que não há previsão legal para tanto. [2:  Decreto 4.307/2002, art. 93.  No cálculo dos anos de serviço do militar poderão ser computados os tempos de serviço previstos nos arts. 33, 36 e 37 da Medida Provisória no 2.215-10, de 2001, e nos incisos I, III e VI do art. 137 da Lei no 6.880, de 1980. § 1º O tempo de serviço em atividade privada vinculada ao Regime Geral de Previdência Social, prestado pelo militar, anteriormente à sua incorporação, matrícula, nomeação ou reinclusão, desde que não superposto a qualquer outro tempo de serviço público, será contado apenas para efeito de passagem para a inatividade remunerada.] 
Nesse sentido, é fácil observar, por exemplo, que o § 1º do art. 137 preconiza que 'os acréscimos a que se referem os itens I, III e VI serão computados somente no momento da passagem do militar à situação de inatividade e para esse fim'. Tal dispositivo demonstra que a norma trouxe uma qualificação para a expressão 'anos de serviço' e discriminou, entre os tempos, aqueles que poderiam surtir todos os efeitos e aqueles que só permitiriam a contagem para inatividade.
10. É nítido que a intenção do legislador era a de premiar com um posto/graduação acima do ocupado na atividade, aqueles militares que contassem 30 anos de efetivo serviço na atividade militar ou nas situações específicas discriminadas na lei que indicam relação de causa e efeito com a atividade militar, como no caso dos incisos II, IV e V, discriminados de forma expressa no § 2º do art. 137.
11. Considerando tais argumentos, entendo que, nos casos concretos tratados nos autos, os interessados apenas cumprem os 30 anos requeridos pela Lei 6.880/1980 antes de 29/12/2000 se considerados os tempos laborados em atividades privadas que os ex-militares averbaram em seus assentamentos. Contudo, conforme se demonstrou, nessa situação, eles não fariam jus ao benefício que previa proventos calculados com base na remuneração referente ao posto/graduação imediatamente posterior ao que ocupavam na ativa já que, na qualificação de tempos, o Estatuto dos Militares não autorizou a contagem de tempos exercidos na iniciativa privada para conferir a vantagem mencionada. Por tal razão, entendo que as concessões em comento não reúnem condições para receber a chancela da legalidade. (destaques e sublinhados do original) 
5.21.	Nota-se que o ato de reforma do militar Raul Machado de Oliveira, ocupante do posto de Capitão na ativa, foi considerado ilegal em razão do cômputo de tempo de atividade privada (4 anos, 6 meses e 19 dias) para fins de apuração do tempo mínimo de 30 anos de tempo de serviço até 29/12/2000 (pág. 6 da peça 2) , ensejando na concessão de benefício referente à remuneração correspondente ao grau hierárquico (Major) , nos termos do inciso II do art. 50 da Lei 6.880/1980, revogado pela Medida Provisória 2.215-10 de 31/8/2001. 
5.22.	Ocorre que, conforme bem demonstrado no excerto do voto transcrito, não há previsão legal para tal cômputo, não fazendo jus o Sr. Raul Machado de Oliveira ao direito/benefício da remuneração do posto de Major, pois uma vez excluído o período de atividade privada o militar não atende o tempo mínimo de 30 anos de serviço até 29/12/2000, conforme exigência da legislação.
5.23.	As disposições previstas no inciso II do art. 135 e art. 137 da Lei 6.880/1980 c/c § 1º do art. 93 do Decreto 4.307/2002 não deixam dúvidas de que o tempo averbado pelo militar de atividade privada vinculada ao Regime Geral de Previdência Social (RGPS) , exercida antes de sua incorporação, não pode ser utilizado para a concessão do direito/benefício previsto no inciso II do art. 50 da Lei 6.880/1980, sendo que, na mesma linha, foram prolatados os Acórdãos 4716 e 5041, ambos de 2020 da Primeira Câmara.
5.24.	Ainda nessa linha, pode-se transcrever sentença, mencionada em recurso inominado da justiça federal, que trata da utilização de tempo proveniente de RGPS por militar, conforme excerto a seguir apresentado: 
'A sentença recorrida acha-se fundamentada nos seguintes termos: ' (...) Constata-se, pelo exposto, que a intenção do autor é a de averbar o tempo de serviço prestado sob a égide do RGPS para fins de possível recebimento de verbas atrasadas de abono de permanência, anteriores à sua passagem para a reserva remunerada, ocorrida em 2012. Sobre o tema, o art. 93 do Decreto n.º 4.307/2002 regulamenta, em relação aos militares, o averbamento do tempo de serviço em atividade vinculada ao RGPS: 'Art. 93. No cálculo dos anos de serviço do militar poderão ser computados os tempos de serviço previstos nos arts. 33, 36 e 37 da Medida Provisória no 2.215-10, de 2001, e nos incisos I, III e VI do art. 137 da Lei no 6.880, de 1980. § 1º. O tempo de serviço em atividade privada vinculada ao Regime Geral de Previdência Social, prestado pelo militar, anteriormente à sua incorporação, matrícula, nomeação ou reinclusão, desde que não superposto a qualquer outro tempo de serviço público, será contado apenas para efeito de passagem para a inatividade remunerada. § 2º. Os períodos de férias não gozados até 29 de dezembro de 2000 poderão ser contados em dobro, conforme art. 36 da Medida Provisória 2.215-10, de 2001, desde que registrados nos assentamentos do militar.' O Decreto n.º 4.307/2002 também dispõe, em seu art. 10, sobre o direito ao abono de permanência: (...) . Considerando-se que o autor já possuía o tempo de serviço necessário à passagem para a inatividade remunerada em 2012, não há fundamento legal para o deferimento da pretensão de recebimento extemporâneo de verbas de abono de permanência, devendo prevalecer a regra do art. 93 do Decreto n.º 4.307/2002, que somente autoriza a averbação do tempo de serviço para fins de antecipação da data da passagem para a reserva remunerada, permitindo que o militar desligue-se do serviço ativo mais cedo. De fato, o regime de inatividade dos militares encontra-se previsto no art. 50 da Lei 6.880/80, que prevê a necessidade de 30 (trinta) anos de serviço militar, não podendo agregar tempo de serviço do RGPS para esse propósito (pois não se trata de trabalho de natureza militar)  e tendo em conta que o autor já atendeu esse requisito (entrada em 1980 e reserva em 2012) , o acréscimo de tempo submetido ao RGPS não pode ser aproveitado' (Justiça Federal da 5ª Região - Justiça Federal do Rio Grande do Norte - FJRN - 1ª Turma Recursal - processo 0507657-18.2016.4.05.8400 - Acórdão publicado em 08/03/2017 - Relator Almiro José da Rocha Lemos - destacamos e sublinhamos) 
5.25.	Vê-se que é possível, em razão da contagem recíproca, que o militar averbe tempo de RGPS, desempenhado antes de seu ingresso na carreira militar, mas o tempo de atividade privada só pode ser utilizado para o fim de desligar-se do serviço ativo mais cedo, não podendo ser concedidos outros direitos, como o previsto no inciso II do art. 50 da Lei 6.880/1980 c/c com as disposições da Medida Provisória 2.215-10 de 31/8/2001, que majorou os proventos do ora recorrente de soldo de Capitão para Major.
5.26.	Em relação ao Parecer nº 005/FA-52/1993 do EMFA, que supostamente embasa este tipo de concessão no âmbito do Comando do Exército, cabe salientar que os juízes são independentes e somente se submetem à lei e às disposições com caráter normativo. Sobre o tema, traz-se à colação a doutrina de Jorge Luiz Souto Maior e Valdete Souto Severo:
'o juiz tem o dever de se rebelar, de reagir, de não ceder, de reafirmar a sua independência, pois é isto que a humanidade, que debruçou sobre o direito toda a regulação das relações de poder, espera dele. Um juiz que, por conveniência, se curva ao entendimento de outros juízes, proferindo decisões contrárias à sua convicção jurídica; que, por comodidade, aplica uma lei que fere a Constituição ou algum preceito dos direitos humanos ou direitos fundamentais; que, por receio de qualquer natureza ou medo, acaba cumprindo uma 'ordem' ilegal; ou que, meramente, se abstém de 'denunciar' as ameaças que sofra com relação à sua independência; que não exerce com liberdade e responsabilidade as suas atribuições, deixa de ser digno da função que exerce, perde, enfim, na essência, a designação de um autêntico magistrado e quem perde com isto é toda a sociedade' (in O Processo do Trabalho como instrumento do Direito do Trabalho e as ideias fora de lugar do Novo CPC. São Paulo: LTr, 2015, p. 107-108) 
....................................................................................................................................................................
5.31.	Ademais, convém lembrar que a sedimentada jurisprudência da Suprema Corte é no sentido de classificar como ato complexo a concessão de aposentadoria, reforma ou pensão, consoante os seguintes julgados: RMS 3881/SP, MS 19875/DF, RE 195861/ES, MS 23665/DF e RE 636553/RS.
5.32.	Assim, sendo o ato de aposentadoria complexo, este somente passa a estar plenamente formado (perfeito) , válido (aferição da legalidade com reflexo de definitividade perante a Administração) e eficaz (plenamente oponível a terceiros, deixando de apresentar executoriedade provisória) quando recebe o registro pela Corte de Contas. Tal entendimento decorre do disposto no inciso III do art. 71 da Constituição Federal, que estabelece que compete ao Tribunal de Contas da União apreciar, para fins de registro, a legalidade dos atos de admissão, assim como a concessão de aposentadoria, reforma ou pensão.
5.33.	Nessa perspectiva, impõe-se reconhecer que referido ato possui natureza precária, razão pela qual, até que haja o efetivo julgamento e o consequente registro pela Corte de Contas, não há que se falar em direito adquirido, ato jurídico perfeito, proteção da confiança, ou em irredutibilidade dos proventos, tendo em vista a ausência de aperfeiçoamento e definitividade do ato.
5.34.	A propósito do tema, colaciona-se entendimento esposado pela Corte Constitucional ao decidir no âmbito do RE-195.861/ES:
'APOSENTADORIA - ATO ADMINISTRATIVO DO CONSELHO DA MAGISTRATURA - NATUREZA - COISA JULGADA ADMINISTRATIVA - INEXISTÊNCIA. O ato de aposentadoria exsurge complexo, somente se aperfeiçoando com o registro perante a Corte de Contas. Insubsistência da decisão judicial na qual assentada, como óbice ao exame da legalidade, a coisa julgada administrativa' (grifos acrescidos) .
5.35.	No caso em apreço, não houve o respectivo registro do ato de reforma em razão da constatação de ilegalidade no ato, o que afasta, por si só, a presunção de legitimidade do ato administrativo que concedeu o benefício ao recorrente, não havendo, assim, que se falar em violação da segurança jurídica, de proteção da confiança, de direito adquirido ou de razoabilidade. 
5.36.	É sobremodo importante ressaltar que este Tribunal tem o poder/dever de apreciar, para fins de registro, os atos de reforma na esfera federal, nos termos do inciso III do art. 71 da Lei Maior, de modo que o TCU não está atribuíndo a si competência do STF, mas tão somente exercendo suas funções constitucionais. Esta prerrogativa não pode ser infirmada pela sobreposição dos princípios da razoável duração do processo e da eficiência na Administração Pública.
5.37.	Além disso, a reforma/aposentadoria deve observar as regras vigentes no momento da implementação de todos os requisitos legais para a concessão do benefício previdenciário, motivo pelo qual não é possível entender que o militar/servidor tenha algum direito adquirido a determinada vantagem paga na reforma/aposentadoria até que lhe seja assegurado o próprio direito à inativação. 
5.38.	Dessa forma, deve ser mantido o Acórdão recorrido pelos seus próprios fundamentos, conforme voto condutor do Exmo. Sr. Ministro-Relator Vital do Rêgo, sendo que o Tribunal aplicou o Enunciado 106 da Súmula de Jurisprudência deste Tribunal, dispensando o ressarcimento das importâncias recebidas indevidamente até o julgamento do ato, o que prestigiou a segurança jurídica (item  9.2. do Acórdão recorrido) .
CONCLUSÃO
6.	Em face da análise das razões recursais apresentadas, concluiu-se que o militar Raul Machado de Oliveira não faz jus receber proventos calculados com base no soldo de grau hierárquico superior (Major) , devendo recebê-los com base no posto de Capitão, que era o que exercia quando estava na ativa.
6.1.	Assim, não foram trazidos aos autos argumentos que detenham o condão de modificar o julgado de origem, Acórdão 631/2020-TCU-Primeira Câmara.
PROPOSTA DE ENCAMINHAMENTO
7.	Ante o exposto, submetem-se os autos à consideração superior, propondo-se, com fundamento no art. 48 da Lei 8.443/1992 c/c os artigos 285 e 286, parágrafo único, do RI/TCU:
	a) conhecer do recurso e, no mérito, negar-lhe provimento; e
	b) cientificar o recorrente e os demais interessados do acórdão que vier a ser prolatado, ressaltando-se que o relatório e o voto que o acompanharem podem ser consultados no endereço www.tcu.gov.br/acordaos, no dia seguinte ao de sua oficialização."
	É o relatório.

8.1. João Vicente Fereguete (128.090/OAB-RS), representando Darci José Abegg.  
8.2. Douglas Felipe Gerling Poletto (91643/OAB-RS), representando Raul Machado de Oliveira.

Procurador Sergio Ricardo Costa Caribé.

REFORMA. CÔMPUTO DE TEMPO DE SERVIÇO PRESTADO SOB O REGIME GERAL DE PREVIDÊNCIA PARA VINCULAÇÃO DOS PROVENTOS AO GRAU HIERÁRQUICO IMEDIATO ÀQUELE OCUPADO PELO MILITAR NA ATIVIDADE. AUSÊNCIA DE PREVISÃO LEGAL. NEGATIVA DE REGISTRO. PEDIDO DE REEXAME. NÃO APRESENTAÇÃO DE ELEMENTOS BASTANTES PARA ALTERAR A DELIBERAÇÃO RECORRIDA. CONHECIMENTO. NÃO PROVIMENTO.

REFORMA (REFO)

Secretaria de Recursos (SERUR); Secretaria de Fiscalização de Pessoal (SEFIP).

Por meio do Acórdão 631/2020-TCU-Primeira Câmara, esta Corte negou registro ao ato de reforma do sr. Raul Machado de Oliveira, Capitão do Comando do Exército, publicado em março de 2017. A recusa se deveu ao cômputo de tempo de serviço prestado no âmbito do Regime Geral de Previdência Social (RGPS) para fins de melhoria dos proventos, calculados que foram com base no posto de Major (cf. art. 52, inciso II, da Lei 6.880/1980) .
2.	Inconformado, o ex-militar interpõe pedido de reexame.
3.	Nesse sentido, argumenta:
	- a Constituição Federal de 1988, em sua redação original (art. 202, § 2º) , assegurava, para efeito de aposentadoria, "a contagem recíproca do tempo de contribuição na administração pública e na atividade privada, rural e urbana, hipótese em que os diversos sistemas de previdência social se compensarão financeiramente, segundo critérios estabelecidos em lei";
	- atualmente, o art. 201, § 9º-A, da Carta, incluído pela Emenda Constitucional 103/2019, estabelece que "o tempo de serviço militar exercido nas atividades de que tratam os arts. 42, 142 e 143 e o tempo de contribuição ao Regime Geral de Previdência Social ou a regime próprio de previdência social terão contagem recíproca para fins de inativação militar ou aposentadoria, e a compensação financeira será devida entre as receitas de contribuição referentes aos militares e as receitas de contribuição aos demais regimes";
	- o cômputo do tempo de serviço na iniciativa privada, para efeito de soldo de posto ou graduação superior, foi estabelecido pelo Parecer 005/FA-52/1993 do EMFA, ao aclarar a inteligência da Orientação Normativa 31/1993;
	- a Lei 9.213/1991, em seu art. 94, dispõe que, "para efeito dos benefícios previstos no Regime Geral de Previdência Social ou no serviço público, é assegurada a contagem recíproca do tempo de contribuição na atividade privada, rural e urbana, e do tempo de contribuição ou de serviço na administração pública, hipótese em que os diferentes sistemas de previdência social se compensarão financeiramente";
	- a vantagem ora questionada (inativação com proventos calculados sobre o posto superior imediato) era conferida, na redação original do art. 52, inciso II, da Lei 6.880/1980, ao militar com mais de trinta anos de serviço, aí incluídos, nos termos dos arts. 136 e 137 do Estatuto ("a partir da igualdade e da contagem recíproca trazidas ao ordenamento jurídico pela Constituição Federal de 1988") , a atividade privada, rural e urbana;
	- "a percepção de remuneração correspondente ao grau hierárquico superior não se trata de vantagem financeira e, portanto, não exige que o tempo seja computado para todos os efeitos, mas sim de direito que decorre da própria aposentação do militar que, ao tempo do dia 29 de dezembro de 2000, possuía 30 anos de serviço";
	- para perfazer os trinta anos de serviço que lhe asseguraram o cálculo dos proventos com base no posto superior, o interessado "converteu em tempo de serviço o período de dois anos (24 meses) atinentes a duas licenças não gozadas - as quais, em razão da opção realizada, não foram concedidas ou convertidas em pecúnia ao Militar";
	- a deliberação recorrida contrariou o princípio do tempus regit actum;
	- "o Tribunal de Contas da União não deve atribuir a si competência exclusiva do Supremo Tribunal Federal de exercer controle de constitucionalidade, afastando deliberadamente as normas constitucionais em favor de normas legislativas anteriores a 1988".
4.	Instruindo o feito, a Secretaria de Recursos (Serur) , após minucioso exame da matéria, posiciona-se pelo conhecimento e não provimento do pedido de reexame.
5.	O Ministério Público põe-se de acordo. 
6.	Ratifico o juízo inicial de admissibilidade do pedido de reexame.
7.	No mais, acompanho, por seus fundamentos, expostos no relatório que antecede este voto, as conclusões dos pareceres, sem prejuízo das considerações adiante.
8.	De plano, saliento que, na espécie dos autos, não há que se falar em ofensa ao instituto da contagem recíproca, como quer o recorrente. Quando da edição da Medida Provisória 2.215-10/2001, que derrogou a vantagem ora questionada (proventos calculados sobre o posto superior) , o conceito - então intrinsecamente associado à ideia de tempo de contribuição - não alcançava os militares, dadas as especificidades de seu sistema de proteção social. Na realidade, apenas com a edição da Emenda Constitucional 103/2019 passou a ser admitida a contagem recíproca do "tempo de serviço militar" e do "tempo de contribuição" aos regimes geral e próprios de previdência.
9.	De qualquer forma, a contagem recíproca, de per si, apenas se presta à inativação. Seu eventual aproveitamento para a concessão de outras vantagens associadas ao tempo de serviço dependerá, naturalmente, da existência de previsão legal.
10.	Pois bem, no caso, a norma de regência, Lei 6.880/1980 (Estatuto dos Militares) , não prevê a contagem de tempo de atividade privada para nenhum efeito. Logo, a meu juízo, já se revela bastante questionável a utilização de um tal tempo ainda que unicamente para a inativação. Por outro lado, a definição dada pelo Estatuto à expressão "anos de serviço" - a mesma então utilizada em seu art. 52, inciso II, que tratava do direito à remuneração do grau hierárquico superior - encerra condicionantes categóricos:
"Art. 136. Tempo de efetivo serviço é o espaço de tempo computado dia a dia entre a data de ingresso e a data-limite estabelecida para a contagem ou a data do desligamento em conseqüência da exclusão do serviço ativo, mesmo que tal espaço de tempo seja parcelado.
............................................................................................................................................
Art. 137. Anos de serviço é a expressão que designa o tempo de efetivo serviço a que se refere o artigo anterior, com os seguintes acréscimos:
I - tempo de serviço público federal, estadual ou municipal, prestado pelo militar anteriormente à sua incorporação, matrícula, nomeação ou reinclusão em qualquer organização militar;
II - 1 (um) ano para cada 5 (cinco) anos de tempo de efetivo serviço prestado pelo oficial do Corpo, Quadro ou Serviço de Saúde ou Veterinária que possuir curso universitário até que este acréscimo complete o total de anos de duração normal do referido curso (...) ;  
III - tempo de serviço computável durante o período matriculado como aluno de órgão de formação da reserva;
IV - tempo relativo a cada licença especial não-gozada, contado em dobro;
V - tempo relativo a férias não gozadas, contado em dobro; 
VI - tempo de efetivo serviço passado pelo militar nas guarnições especiais e contado na forma estabelecida em regulamento (...) ;
VI - 1/3 (um terço) para cada período consecutivo ou não de 2 (dois) anos de efetivo serviço passados pelo militar nas guarnições especiais da Categoria 'A' (...) .
§ 1º Os acréscimos a que se referem os itens I, III e VI serão computados somente no momento da passagem do militar à situação de inatividade e para esse fim.
 § 2º Os acréscimos a que se referem os itens II, IV e V serão computados somente no momento da passagem do militar à situação de inatividade e, nessa situação, para todos os efeitos legais, inclusive quanto a percepção definitiva de gratificação de tempo de serviço, ressalvado o disposto no § 3º do artigo 101."
11.	A título de comparação, note-se que a contagem do tempo de serviço público civil anterior ao ingresso na carreira militar é expressamente autorizada no Estatuto (inciso I do art. 137) , contudo, unicamente para fins de inatividade. Aliás, a contenção dos efeitos desse tempo não ficou apenas na abstrata intenção do Legislador, como sugere o recorrente, senão foi reduzida a manifesta e inequívoca disposição legal: o acréscimo é computado somente quando da passagem à inatividade e somente para esse fim (art. 137, § 1º) .
12.	Ora, se assim é para o tempo de serviço público, previsto na norma, não há como admitir validamente que o tempo de atividade privada, não previsto, possa assegurar efeitos mais abrangentes.
13.	Como se vê, a deliberação atacada, essencialmente fundada nas mesmas razões aqui expostas, não usurpou competência privativa do Supremo Tribunal Federal e tampouco ofendeu o princípio tempus regit actum. Antes, limitou-se a aplicar a legislação de regência ao caso concreto. No ponto, de passagem, anoto que o Parecer 005/FA-52/1993 do EMFA, referido pelo recorrente, não vincula esta Corte de Contas, e eventual discordância de suas conclusões não implica, propriamente, "controle de constitucionalidade".
14.	Por fim, quanto ao suposto prejuízo financeiro que o interessado teria suportado por não converter em pecúnia suas licenças não gozadas, lembro que esse tempo, contado em dobro "para todos os efeitos legais" (cf. § 2º do art. 137 do Estatuto, então vigente) , ainda hoje lhe garante o respectivo acréscimo na gratificação por tempo de serviço. Além disso, também lhe permitiu auferir, ainda que irregularmente, por mais de oito anos (ou seja, desde que passou para a reserva remunerada, em 2012) , proventos calculados sobre o posto de Major, o que, num eventual encontro de contas, certamente se lhe apresentaria amplamente favorável.
	Diante do exposto, voto no sentido de que este Colegiado adote a deliberação que ora submeto à sua apreciação.
TCU, Sala das Sessões Ministro Luciano Brandão Alves de Souza, em 28 de julho de 2020.
BENJAMIN ZYMLER 
Relator